【裁判字號】    95,重訴,7
【裁判日期】    950830
【裁判案由】    詐欺等
【裁判全文】
臺灣臺南地方法院刑事判決               95年度重訴字第7號
公  訴  人  臺灣臺南地方法院檢察署檢察官
被      告  甲○○
選任辯護人  蔡碧仲  律師
            陳怡禎  律師
上列被告因詐欺等案件，經檢察官提起公訴（94年度偵字第3007
號），本院判決如下：
    主  文
甲○○無罪。
    理  由
壹、檢察官之說法（公訴意旨）略以：
    被告甲○○意圖為自己不法所有，與不詳之人共同犯意聯絡
    ，基於概括犯意，自民國（下同）91年6月間起，虛設軒統
    有限公司（以下簡稱軒統公司），連續將其申請之下列支票
    帳戶之空白支票販售予詐欺集團使用，計有其申請第一銀行
    新西分行帳號73241號帳戶，高新銀行嘉義分行帳號1416號
    帳戶，中華銀行嘉義分行帳號000000000號帳戶；以其經營
    之軒統公司名義申請之台南區中小企業銀行中興分行帳號
    845-2帳戶，土地銀行嘉興分行帳號00000000號帳戶，台新
    銀行嘉義分行帳號000000000號帳戶，合作金庫北嘉義支庫
    帳號8415號帳戶，建華銀行嘉義分行帳號000000000號帳戶
    ，復華銀行嘉義分行帳號000000000號帳戶等。上開支票經
    詐欺集團以一張新臺幣（下同）800元至1000元不等售予不
    特定之人，經該不特定之人以詐欺犯意，經填寫金額、發票
    日後再給付予他人以詐騙不法利益。上開支票於91年、92年
    間陸續退票，總計甲○○名下帳戶支票退票數231張，金額
    達新台幣00000000元，以軒統公司名義申請之支票退票數
    703張，退票金額達000000000元。總共退票數高達934張，
    退票金額達000000000元。迄92年5月5日台灣高雄地方法院
    檢察署檢察官指揮法務部調查局高雄市調查處搜索該詐欺集
    團成員張文彬設於台南市○○路○段147巷10號2樓之1住處時
    ，扣得大量空白支票，其中包括軒統公司名義之台南區中小
    企業銀行帳戶空白支票27張。因認被告涉有共同連續犯刑法
    第339條第1項詐欺取財罪嫌云云。
貳、檢察官認為被告涉有上開罪嫌之依據：
    本件公訴人認被告涉有上開罪嫌，無非係以證人張文彬之證
    詞、張文彬住處所扣得軒統公司帳戶空白支票二七張、軒統
    公司營利事業登記證一紙、法務部票據信用資訊連結作業系
    統查詢明細表五十頁為憑，為其主要之論據。
參、被告之說法（辯解）及辯護意旨：
    訊據被告固不否認其為軒統公司登記負責人，台南區中小企
    業銀行中興分行等十一家銀行帳戶為其開立，及扣得空白支
    票二十七張上之印文確為軒統公司印章之事實，惟堅決否認
    有何詐欺犯行，辯稱：並未基於詐欺之故意成立軒統公司，
    係遭人所利用；辯護人之辯護意旨則以並無其他積極證據證
    明有以其名義開立之支票詐得其他人，致生損害等語。
肆、本院認為被告無罪之理由：
  一按「認定犯罪事實所憑之證據，雖不以直接證據為限，間接
    證據亦包括在內；然而無論直接或間接證據，其為訴訟上之
    證明，須於通常一般之人均不致有所懷疑，而得確信其為真
    實之程度者，始得據為有罪之認定，倘其證據尚未達到此一
    程度，而有合理之懷疑存在時，事實審法院復已就其心證上
    理由予以闡述，敘明其如何無從為有罪之確信，因而為無罪
    之判決，尚不得任意指為違法（最高法院七十六年度台上字
    第四九八六號判例要旨參照）。又我國之刑事訴訟法第一百
    六十一條已於民國九十一年二月八日修正公布，其第一項規
    定：檢察官就被告犯罪事實，應負舉證責任，並指出證明之
    方法。因此，檢察官對於起訴之犯罪事實，應負提出證據及
    說服之實質舉證責任。倘其所提出之證據，不足為被告有罪
    之積極證明，或其指出證明之方法，無從說服法院以形成被
    告有罪之心證，基於無罪推定之原則，自應為被告無罪判決
    之諭知（最高法院九十二年度台上字第一二八號判例意旨參
    照）。且刑事訴訟法第一百六十一條之一規定，被告得就被
    訴事實指出有利之證明方法，係賦予被告主動實施防禦之權
    利，以貫徹當事人對等原則，並非將檢察官應負之舉證責任
    轉換予被告。倘檢察官所提出之證據，不足為被告有罪之積
    極證明，或所指出之證明方法，無從說服法院以形成有罪之
    心證，基於無罪推定之原則，自應為被告無罪判決之諭知，
    不得以被告否認犯罪所持之辯解為不可採，或不能指出其有
    利之證明方法，遽為有罪之認定。又刑法第三百三十九條第
    一項詐欺取財罪，以意圖為自己或第三人不法所有，施用詐
    術使人陷於錯誤而本人或第三人財物交付為要件。
  二經查：
    (一)被告於九十年間申請設立軒統公司，被告擔任公司代表人
      ，公司所在地位於嘉義市○○○街四一號一樓，由經濟部
      於九十年五月十六日核准設立登記，嗣後以軒統公司名義
      及自己名義，向金融機構聲請開立前開帳戶，簽發之支票
      大量退票，總退票金額達000000000元，經調查員於證人
      張文彬處扣得之發票人為軒統公司、付款人係臺南區中小
      企業銀銀行中興分行支票二十七紙，均是已蓋妥發票人印
      章、惟日期欄及金額欄均空白之支票等情節，業據被告自
      承在卷，並有軒統公司基本資料查詢表一紙、法務部票據
      信用資訊連結作業查詢明細表五十紙（參見臺灣臺南地方
      法院檢察署偵字第三００七號卷第四四頁、第四五頁至第
      五九頁、第六十頁至第一０六頁），從而，被告為軒統公
      司負責人，而以軒統公司名義及被告本人名義所簽發之支
      票確有未獲兌現而大量退票之事實，應可認定。
    (二)本件被告及辯護人就被告名義及被告擔任負責人之軒統公
      司名義為發票人所簽發之支票未獲兌現及扣案未填載金額
      及發票日期之空白支票並不爭執，惟主張其未與不詳犯罪
      集團有犯意聯絡，及本案並無所謂之被害人及被詐害之財
      物，此為本件之主要爭點。
    (三)查調查員於九十二年五月六日於張文彬處扣得發票人為軒
      統公司之空白支票二十七張，有扣案物品清冊一紙為憑（
      參見臺灣高雄地方法院檢察署九十二年度他字第四二六四
      號卷第三一五頁）。又證人張文彬於九十二年五月六日在
      法務部調查局高雄市調查處證述：「（提示：本處於九十
      二年五月六日上午依法搜索你住處扣押之扣押物號、扣押
      物名稱：甲○○空白支票二十七張）該本支票是否由你持
      用？其來源及用途為何？）甲○○空白支票是我向綽號「
      阿輝」購入的」等語（參見臺灣高雄地方法院檢察署九十
      二年度他字第四二六四號卷第九頁）；證人張文彬於九十
      二年六月十八日在法務部調查局高雄市調查處證稱：其自
      九十年十月間起販售空白支票，主要銷售對象有生意人，
      賭客等人，地點多以台南縣市為主，所販售的人頭支票是
      向綽號「阿輝」、「長腳仔」等人購入等語（參見臺灣高
      雄地方法院檢察署九十二年度他字第四二六四號卷第三七
      頁），證人張文彬復於九十四年一月二十七日檢察官偵查
      時證稱：查扣之支票是向「阿輝」、「長腳仔」買的，不
      是向發票人買的等語（參見臺灣高雄地方法院檢察署九十
      二年度偵字第二三一０二號當日筆錄），是依證人張文彬
      所述內容，及扣案空白支票二十七紙，均僅能證明司法警
      察於證人張文彬處所扣得之軒統公司支票，是證人張文彬
      經由綽號「長腳仔」或「阿輝」處所購得之客觀事實，尚
      不足以此推論被告如何將上開支票提供予犯罪集團或張文
      彬，並進而推論被告與犯罪集團或張文彬間有何詐欺之犯
      意聯絡。此外，證人張文彬前雖經檢察官以其與「阿輝」
      、「長腳仔」等人，明知鄭貴花及本案被告甲○○等十餘
      人及各該人擔任負責人公司於金融機關所設之帳戶支票均
      無可能兌現或已退票拒絕往，張文彬仍販售各人頭支票予
      人，涉有常業詐欺罪嫌，而於九十二年十一月二十日，以
      臺灣高雄地方法院檢察署九十二年度偵字二三一０二號提
      起公訴，有起訴書一紙在卷可資佐證（參見臺灣高雄地方
      法院檢察署九十二年度偵字第二三一０二號卷第一一八頁
      至第一二０頁），惟證人張文彬旋經該署檢察官於九十三
      年四月十三日，以該起訴案件並未就張文彬究係賣何張支
      票予何不特定買受人、該不特定買受人有何詐欺故意，如
      何持各該支票施用詐術，均未敘明，張文彬犯罪嫌疑不足
      為由，向臺灣高雄地方法院撤回起訴，亦有撤回起訴狀一
      紙為憑，足認檢察官亦認販賣人頭支票之證人張文彬所為
      尚不構成犯罪，從而，證人張文彬於調查局之證述內容及
      扣案之空白支票二十七紙，即無從證明公訴人所指被告提
      供其為負責人之軒統公司帳戶係供空頭支票詐欺集團所用
      之事實。
    (四)再者，檢察官所提出法務部票據信用資訊連結作業查詢明
      細表五十頁，此部分證據僅得證明被告及軒統公司確實開
      立支票而事後不獲兌現、大量退票之客觀事實。惟支票未
      獲兌現及大量退票紀錄，並不當然與施用詐術相同，換言
      之，尚不足以證明購買或使用被告名義或軒統公司名義簽
      發之人究竟有何施用詐術之行為。再者，支票未獲兌現及
      退票紀錄亦無從證明被害人確為何人及被害人因此所交付
      之財物究為若干，亦即就詐欺取財罪係屬侵害個人財產法
      益之重要構成要件事實，均未達到業已該當明確心證。
    (五)又被告於本院審理時，固然辯稱將身分證交予姓名年籍不
      詳之男子「老Ｋ」申請軒統公司，「老Ｋ」則告以開出去
      的支票會補云云。檢察官亦以被告無法提出軒統公司營業
      資料，空言交付支票簿予不詳姓名之會計，所辯顯然不足
      採信為由，認被告涉有罪嫌。惟檢察官就本案犯罪集團成
      員究以何種方法施用詐術？被害人究有何人？被害人因遭
      人施用詐術而陷於錯誤後，所交付之財物為何？所交付之
      財物與詐術有何關聯性？就刑法第三百三十九條第一項詐
      欺罪構成要件事實，均未舉證證明，揆諸前開判例要旨，
      縱然被告所辯不符常情，仍應為對被告有利之認定。此外
      ，復查無其他積極證據足證被告有何詐欺犯行，揆諸前開
      說明，既不能證明被告犯罪，即應為被告無罪之諭知。
據上論斷，應依刑事訴訟法第301條第1項，判決如主文。
本案經檢察官陳鋕銘偵查後提起公訴；檢察官黃銘瑩到庭執行職
務。
中    華    民    國    95    年    8     月    30    日
                  刑事第二庭    審判長法  官  蘇義洲
                                      法  官  徐文瑞
                                      法  官  洪士傑
以上正本證明與原本無異。
如不服本判決，應於判決送達後10日內，向本院提出上訴狀。
                                書記官  王政煌
中    華    民    國    95    年    8     月    31    日


司法院資訊處製作；財團法人民間司法改革基金會備份。
